【裁判字號】    98,重訴,73
【裁判日期】    981125
【裁判案由】    確認抵押權不存在
【裁判全文】
臺灣板橋地方法院民事判決              98年度重訴字第73號
原      告  甲○○
                        號
訴訟代理人  陳永昌律師
複  代理人  吳孟勳律師
被      告  乙○○
訴訟代理人  李成功律師
上列當事人間請求確認抵押權不存在事件，本院於民國98年11月
25日言詞辯論終結，判決如下：
    主  文
確認被告就原告所有如附表所示之房屋、土地所設定如附表所示
之最高限額抵押權所擔保之債權，於超過新臺幣伍佰陸拾萬元部
分不存在。
原告其餘之訴駁回。
訴訟費用由被告負擔五分之一，餘由原告負擔。
    事實及理由
一、原告主張：
  (一)查本件兩造就原告所有如附表所示之房屋暨所坐落之土地設
    定如附表所示之最高限額抵押權，被告並無請求權，詎被告
    竟謊稱原告積欠被告新台幣（下同）2,600 萬元之「借款」
    ，並具狀聲請拍賣系爭原告所有之上開房屋及基地，如不提
    起本件訴訟，系爭房地將有遭被告以虛偽之債權聲請法院拍
    賣之立即危險，故原告自有提起本件訴訟，以對被告之確認
    判決除去原告於私法上地位之危險之確認利益存在。
  (二)被告主張對原告有2,600 萬元之「借款」，惟為原告所否認
    ，自應由被告舉證。又被告雖持有原告所簽發之本票5 紙，
    主張原告積欠被告2,600 萬元，惟原告非不得以自己與執票
    人間所存之抗辯事由對抗被告，被告應就原告簽發系爭5 紙
    本票之原因關係存在之積極事實，負舉證之責任，如其無法
    證明本票債權存在，則系爭最高限額抵押權所擔保之債權自
    不存在。
  (三)前案即鈞院97年度重訴第8 號判決之訴訟標的惟所有權妨礙
    除去請求權，本件之訴訟標的則為抵押債權是否存在，兩者
    之訴訟標的不同，非同一案件，即無重行起訴之問題。又前
    案僅以被告曾匯款或轉帳予原告732 萬元，認定被告對原告
    有732 萬元之「債權」存在，並未認定係何種債權，是以前
    案就「被告對於原告是否有732 萬元之借款債權」一節，並
    未經該案法官本於當事人辯論之結果作成判斷，自無爭點效
    可言。又被告所持原告簽發之系爭本票5 張，發票日分別為
    95年10月22日、96年6 月17日、96年10月1 日、96年10月22
    日、96年10月15日，其中3 紙本票發票日分別為95年10月31
    日、96年6 月17日、96年10月1 日，原告此等本票簽發交付
    被告後，原告曾於96年5 月14日匯款50萬元、96年7 月16日
    匯款12萬元、96年10月8 日匯款110 萬元，此等匯款應發生
    清償之效力等語。並為聲明：確認被告就原告所有如附表所
    示之房屋暨所坐落土地所設定如附表所示之最高限額抵押權
    所擔保之債權不存在。
二、被告則以：原告前曾對被告提起塗銷抵押權登記之訴，並業
    經本院以97年度重訴第8 號駁回原告之訴，是以本案訴訟即
    應受前開判決既判力之拘束．原告自不得就同一訴訟標的之
    法律關係提起訴訟。其次，依民法第860 條之規定可知，抵
    押權之設定，只須負有債務即足，就原告所有如附表所示之
    房地所設定最高限額抵押權，有原告所簽發之本票5 紙可證
    確有系爭抵押權擔保債權之發生。依最高法院49年台上字第
    678 號、48年台上字第101 號等判例意旨，原告既為簽名於
    各該本票之人則不問原因如何，均須依票上所載文義負責。
    又系爭抵押權所擔保乃係本票債權，就本票債權之基礎原因
    關係是否有效存在，執票人即被告依法不負舉證責任等語，
    茲為抗辯。並為聲明：原告之訴駁回。
三、得心證之理由：
（一）原告所提起之前訴訟即本院97年重訴字第8 號判決，乃係
      以兩造間之最高限額抵押權不存在，本於民法第767 條所
      有權妨礙除去請求權，請求塗銷系爭抵押權，其訴訟標的
      為所有權妨礙除去請求權，而原告本件起訴之訴訟標的，
      乃係依民事訴訟法第247 條第1 項之規定，確認兩造間就
      系爭最高限額抵押權所擔保之抵押債權是否存在，其訴訟
      標的為抵押債權是否存在，二者所涉訴訟標的之法律關係
      並不相同，亦不能互相代用，本件不受民事訴訟法第400
      條第1 項既判力規定之拘束，合先敘明。
（二）按確認法律關係之訴，非原告有即受確認判決之法律上利
      益者，不得提起之，民事訴訟法第247 條第1 項前段定有
      明文。至於所謂即受確認判決之法律上利益，係指法律關
      係之存否不明確，原告主觀上認其在法律上之地位有不安
      之狀態存在，且此種不安之狀態，能以確認判決將之除去
      者而言，最高法院52年臺上字第1240號判例可資參照。故
      反面言之，若原告有上開即受確認判決之法律上利益者，
      自可提起確認之訴。本件原告主張就如附表所示系爭房屋
      、土地設定予被告之最高限額抵押權，實際上被告對於原
      告並無任何債權存在，被告所持原告簽發之本票5 紙，其
      債權亦不存在，則系爭抵押權擔保之債權是否存在，於兩
      造間有所爭執而有不明確之情形，且此種不明確之情事，
      業已造成原告於法律上應否遭強制執行債務及應否負擔系
      爭債務之不安定狀態存在，若能以確認判決確認之，原告
      之不安定狀態自可因而除去，故依首開法條規定與判例意
      旨，原告應有受確認判決之法律上利益，自得提起本件確
      認之訴，先予敘明。
（三）按確認法律關係不存在之訴，如被告主張其法律關係存在
      時，應由被告負舉證責任（最高法院42年台上字第170 號
      判例參照）。次按本票固為無因證券，票據債務人不得以
      自己與發票人或執票人前手間所存在之抗辯事由，對抗執
      票人；惟於確認法律關係不存在之訴，如被告主張其法律
      關係存在，或原告僅否認被告於訴訟前所主張法律關係成
      立原因之事實，以求法律關係不成立之確認，應由被告就
      法律關係存在或法律關係成立原因之事實，負舉證之責（
      最高法院42年台上字第170 號、20年上字第709 號判例意
      旨參照）。再按當事人主張有利於己之事實者，就其事實
      有舉證之責任，民事訴訟法第277 條前段定有明文。故發
      票人對執票人提出基礎原因關係不存在而主張本票債權不
      存在，自應由執票人就本票債權存在或其基礎原因關係存
      在之積極事實，負舉證責任，而非強求原告就非屬其支配
      、舉證範圍之待證事項，即債權不存在之事實，加以舉證
      。
（四）被告於94年2 月5 日、2 月21日95年2 月14日、5 月22日
      、11月6 日、96年8 月13日、10月1 日、10月7 日分別匯
      款與轉帳與原告，金額總計為732 萬元，此為兩造於本院
      前案97年度重訴字第8 號案件審理中及本案審理中所不爭
      執，並有被告所提出之匯款單、轉帳憑證等足以佐證，堪
      認被告於上開期間內有匯款732 萬元予原告之事實。被告
      主張該等款項為借貸予原告之借款，已據其提出該等匯款
      單、轉帳憑證等為證，被告主張該等款項為消費借貸之款
      項，尚非無據。原告雖否認該等732 萬元為向被告借貸之
      借款，惟原告復未能說明或舉證證明該等732 萬元款項係
      基於何種原因取得，被告主張該等款項為消費借貸之款項
      自為可採。被告主張系爭抵押權所擔保之債權為2,600 萬
      元，惟此為原告所否認，被告自應就債權之存在負舉證責
      任。被告所提出之匯款單、轉帳憑證等固能證明其對原告
      有732 萬元之消費借貸債權存在，惟就超過732 萬元部分
      之債權是否存在，仍應由被告負舉證責任。被告所舉其所
      持原告所簽發面額合計為2,600 萬元之本票共5 紙為證，
      惟本票、支票僅係支付金錢及交易信用之工具，乃無因證
      券，被告持有原告簽發之本票、支票，僅係表明被告於本
      票、支票到期時得持票請兌而已，並不能僅憑持有該本票
      、支票即證明原告簽發之基礎原因法律關係即為消費借貸
      之借款。此外，被告復未能提出任何證據證明系爭抵押權
      所擔保之最高限額抵押權於超過732 萬元部分之債權存在
      ，其抗辯系爭最高限額抵押權所擔保之債權為2,600 萬元
      自不足採。
（五）本票固為無因證券，票據債務人不得以自己與發票人或執
      票人前手間所存在之抗辯事由，對抗執票人。然發票人非
      不得以自己與執票人間所存之抗辯事由對抗執票人，此觀
      票據法第13條上段之反面解釋而自明。又如發票人一旦提
      出其基礎原因關係不存在之對人抗辯，執票人自應就該基
      礎原因關係存在之積極事實，負舉證責任。被告所持原告
      所簽發之2,600 萬元本票，被告主張係因原告向其消費借
      貸所開立，惟被告僅能證明有交付732 萬元之借款予原告
      ，就超過732 萬元部分亦有消費借貸之法律關係存在，自
      應由被告負舉證責任，惟被告未能舉證證明，自無從認定
      系爭本票於超過732 萬元部分之債權存在。
（六）再者，原告主張曾於96年5 月14日匯款50萬元、96年7 月
      16日匯款12萬元、96年10月8 日匯款110 萬元予被告，此
      等匯款應發生清償之效力，被告固不否認曾收受該等匯款
      ，但辯稱：縱使該等匯款屬清償性質，惟原告既然在匯款
      之後仍開立其餘本票予被告並設定抵押權，即足以證明本
      票所表彰之債務仍然存在云云。惟查，被告僅提出系爭本
      票，並未能提出其他證據證明系爭本票於超過732 萬元部
      分之消費借貸法律關係存在，已如前述，自不能僅以系爭
      本票認定被告所持有系爭本票就超過732 萬元部分之債權
      存在。而原告復主張已清償50萬元、12萬元、110 萬元，
      合計清償172 萬元，被告亦未能舉證證明該等款項係因何
      種原因收受，堪認原告主張該172 萬元發生清償之效力，
      足以採信為真實。被告已舉證證明對於原告有732 萬元之
      消費借貸債權存在，扣除原告已清償172 萬元，被告對於
      原告應尚有560 萬元之消費借貸債權存在。
（七）從而，原告請求確認被告與原告間就如附表所示系爭房地
      所設定如附表所示之最高限額抵押權所擔保之債權，於超
      過560 萬元之部分不存在，為有理由，應予准許，逾此部
      分之請求則為無理由，應予駁回。
四、本件事證已臻明確，兩造其餘攻擊防禦方法及所提之證據，
    經審酌後認於本判決結果不生影響，爰不一一論述，併此敘
    明。
五、結論：本件原告之訴一部勝訴、一部敗訴，依民事訴訟法第
    79條，判決如主文。
中    華    民    國    98    年    11    月    25    日
                  民事第二庭    法  官  連育群
以上正本係照原本作成
如對本判決上訴，須於判決送達後20日內向本院提出上訴狀
中    華    民    國    98    年    11    月    25    日
                            書記官  溫婷雅
附表
┌─┬───────────┬───────┬─────┐
│編│土地地號及房屋門牌號碼│登記時間及登記│最高限額抵│
│號│                      │字號          │押權擔保之│
│  │                      │              │債權      │
├─┼───────────┼───────┼─────┤
│1 │台北縣中和市○○路○ 段│95年11月1 日  │600萬元   │
│  │128 巷33弄14號房屋（面│95中登他字第  │          │
│  │積181.44平方公尺）暨所│022257號      │          │
│  │坐落土地台北縣中和市景│              │          │
│  │福段569 地號土地（面積│              │          │
│  │201.96平方公尺）      │              │          │
├─┼───────────┼───────┼─────┤
│2 │同上                  │96年10月3 日  │480萬元   │
│  │                      │96中登他字第  │          │
│  │                      │017725號      │          │
├─┼───────────┼───────┼─────┤
│3 │同上                  │96年10月15日  │600萬元   │
│  │                      │96中登他字第  │          │
│  │                      │018234號      │          │
├─┼───────────┼───────┼─────┤
│4 │台北縣永和市○○路○ 段│96年3 月26日  │700萬元   │
│  │92巷8 號房屋（面積96. │96中登他字第  │          │
│  │79 平方公尺）暨所坐   │005566號      │          │
│  │落土地台北縣永和市長堤│              │          │
│  │段528 地號土地（面積  │              │          │
│  │176.49平方公尺）      │              │          │
├─┼───────────┼───────┼─────┤
│5 │同上                  │96年6 月14日  │480萬元   │
│  │                      │96中登他字第  │          │
│  │                      │011324號      │          │
└─┴───────────┴───────┴─────┘


司法院資訊處製作；財團法人民間司法改革基金會備份。
